【裁判字號】    97,易,4064
【裁判日期】    971128
【裁判案由】    違反商標法
【裁判全文】
臺灣臺中地方法院刑事判決              97年度易字第4064號
公  訴  人  臺灣臺中地方法院檢察署檢察官
被      告  甲○○
選任辯護人  郭美絹律師
上列被告因違反商標法案件，經檢察官提起公訴（97年度偵字第
5213號），本院判決如下：
    主  文
甲○○犯商標法第八十一條第一款之侵害商標權罪，處拘役伍拾
玖日，如易科罰金，以新臺幣壹仟元折算壹日。
    事  實
一、甲○○明知「僑福」商標名稱及圖樣，係乙○○向我國經濟
    部智慧財產局申請註冊登記取得商標權，現仍於專用期間內
    指定使用於各種建築物之租售、不動產買賣、租賃之仲介等
    商品服務類別，未得該商標權人之同意或授權，不得於同一
    或類似商品服務使用相同或近似此等之商標，且該商標在不
    動產仲介市場行銷多年，品質著有信譽，為業界及消費大眾
    所共知。詎其竟未經乙○○之同意或授權，即於民國92年10
    月16日，以臺中市○區○○路2段211號1樓作為營業處所（
    即太原店），成立僑福開發經紀有限公司，並在該營業處所
    懸掛「僑福不動產」之招牌，對外從事不動產租賃、買賣仲
    介等業務。復自95年5月間起，陸續同意不知情之林榮昌、
    王曜鵬以「僑福」之名義成立「僑福房屋崇德旗艦店」、「
    僑福不動產大雅店」，令不知情之林榮昌、王曜鵬使用「僑
    福」之商標，懸掛「僑福不動產」招牌及在網路上架設網站
    或刊登行銷廣告時使用「僑福」之商標，以對外招攬生意。
    嗣於96年10月30日為乙○○發覺委託律師發函予甲○○收悉
    ，告知勿再使用「僑福」商標，甲○○仍置之不理而繼續使
    用。
二、案經乙○○委任黃坤鍵律師告訴臺灣臺中地方法院檢察署檢
    察官偵查起訴。
    理  由
壹、程序部分：
一、按除簡式審判程序、簡易程序及第376條第1款、第2款所列
    之罪之案件外，第一審應行合議審判，刑事訴訟法第284條
    之1定有明文；次按最重本刑為3年以下有期徒刑、拘役或專
    科罰金之罪，亦為刑事訴訟法第376條第1款所明定。
二、查本件被告涉違反商標法第81條第1款之罪，其最重本刑為3
    年以下有期徒刑、拘役或科或併科新臺幣20萬元以下罰金，
    依上開規定，自毋庸行合議審判，合先敘明。
貳、實體部分：
一、證據能力部分：
  (一)按被告以外之人於審判外之言詞或書面陳述，除法律有規定
    者外，不得作為證據；被告以外之人於審判中有下列情形之
    一，其於檢察事務官、司法警察官或司法警察調查中所為之
    陳述，經證明具有可信之特別情況，且為證明犯罪事實之存
    否所必要者，得為證據：一、死亡者。二、身心障礙致記憶
    喪失或無法陳述者。三、滯留國外或所在不明而無法傳喚或
    傳喚不到者。四、到庭後無正當理由拒絕陳述者；該言詞或
    書面陳述，雖不符刑事訴訟法第159條之1至第159條之4之規
    定，而經當事人於審判程序同意作為證據，法院審酌該言詞
    陳述或書面陳述作成時之情況，認為適當者，亦得為證據；
    當事人、代理人或辯護人於法院調查證據時，知有第159條
    第1項不得為證據之情形，而未於言詞辯論終結前聲明異議
    者，視為有前項之同意，刑事訴訟法第159條第1項、第159
    條之3、第159條之5分別定有明文。核其立法理由在於傳聞
    證據未經當事人之反對詰問予以核實，乃排斥其證據能力。
    惟當事人如放棄對原供述人之反對詰問權，於審判程序表示
    同意該等傳聞證據可作為證據，此時，法院除認該傳聞證據
    欠缺適當性外，自可承認其證據能力。又當事人、代理人或
    辯護人於調查證據時，知有刑事訴訟法第159條第1項不得為
    證據之情形，卻表示「對於證據調查無異議」、「沒有意見
    」等意思，而未於言詞辯論終結前聲明異議者，應視為已有
    將該等傳聞證據採為證據之同意（參見最高法院94年度臺上
    字第2976號判決意旨）。
  (二)本件檢察官、被告及辯護人於審判期日，對本案之全部證據
    之證據能力均不爭執，復於審判期日就本院提示之證據於言
    詞辯論終結前，均未就所調查之證據主張有刑事訴訟法第15
    9條不得為證據之情形，且均表示無意見，本院審酌該等證
    據作成時，亦無不適當之處，是參考上開最高法院判決要旨
    ，應視為已有將該等傳聞之證據採為證據之同意，是本案經
    調查之證據均有證據能力。
二、認定犯罪事實所根據的證據及理由：
  (一)被告甲○○於檢察官訊問時坦白承認確有違反商標法之事實
    ，於本院審理中坦白承認確有於上開時、地成立僑福開發經
    紀有限公司，並在該營業處所懸掛「僑福不動產」之招牌，
    對外從事不動產租賃、買賣仲介等業務，及同意友人使用「
    僑福」之名稱對外營業之事實，核與證人王鵬於偵查中證述
    情節相符，並有僑福不動產太原店、崇德店及大袛店現場照
    片、被告架設僑福不動產網站及行銷廣告網頁列印、經濟部
    函文、營利事業登記證、公司登記資料查詢等資料在卷可憑
    ，被告上開自白應與事實相符，足堪採信。
  (二)「僑福」之服務標章，係告訴人於88年1月21日向經濟部智
    慧財產局申請，於89年12月1日核准註冊，取得服務標章專
    用權，並指定使用於各種建築物之租售、不動產買賣、租賃
    之仲介、不動產估價之服務，專用期間至99年11月30日止，
    現仍於服務標章專用期間，在專用權期間內告訴人享有排他
    的專用權限，任何人未經告訴人不得使用相同或近似之服務
    標章在同一服務等情，業據告訴人委任告訴代理人黃坤鍵律
    師指訴綦詳，並有經濟部智慧財產局商標資料檢索服務1份
    附卷可稽，被告亦不爭執，亦堪認定。
  (三)按相同或類似商品或服務之判斷，不受商標法施行細則所定
    商品或服務分類之限制，商標法第17條第6項定有明文，而
    須審酌一般社會通念及市場交易情形、該等商品或服務之性
    質、產製、原料、用途、功能及銷售市場等一切相關因素。
    被告使用上述名稱用以表彰不動產租賃、買賣、仲介經紀業
    等服務，核與告訴人所取得上開商標商品名稱為各種建築物
    之租售、不動產買賣、租賃之仲介、不動產估價等服務，以
    上兩者衡諸社會通念，其服務性質均屬不動產之相關業務，
    市○○○○道及所吸引之消費族群亦見重疊，應認確屬相同
    服務之範疇，有致使相關消費者陷於混淆誤認之虞等情，應
    堪認定。
  (四)復有經濟部智慧財產局商標資料檢索服務、服務標章註冊證
    、被告經營僑福不動產太原店、崇德店現場照片、被告架設
    僑福不動產網站及行銷廣告網頁列印、律師函、經濟部函文
    、營利事業登記證、公司登記資料查詢、告訴人所經營僑福
    房屋刊物目錄、告訴人以僑福房屋名義參與公益活動表揚紀
    錄照片、告訴人所經營僑福房屋歷年刊物等附卷可稽。
  (五)本件事證明確，被告犯行洵堪認定。
三、對被告辯解之判斷：
    訊據被告固不否認有自92年10月6日起，在臺中市○區○○
    路二段211號1樓設立「僑福開發經濟有限公司」，並掛「僑
    福不動產」之招牌對外從事不動產租賃、買賣、仲介等業務
    ，並自95年5月間起同意友人使用「僑福不動產」之名義對
    外營業之事實，惟矢口否認有何侵害商標權之犯行，辯以：
    系爭「僑福」商標並非告訴人所首先創用；被告之使用並未
    致相關消費者有混淆誤認之虞；告訴人未為授權登記，依法
    其所經營公司之使用，不得對抗被告；被告在收受告訴人排
    除侵害通知後，已完成更換店招、網頁資料、公司名稱等，
    被告應無侵害告訴人商標權之故意云云。經查：
  (一)本件被告雖以「僑福開發經紀有限公司」向臺中市政府申請
    營利事業登記，並於92年10月16日核准，然公司名稱之申請
    核可，僅係一般之行政程序，被告明知為他人之服務標章而
    執意使用，尚難據為主張阻卻不法意圖之手段，故經濟部及
    縣市政府是否核准被告立案之營利事業登記，與該公司之招
    牌是否侵害他人服務標章一事無涉，自不得以被告業經前開
    營利事業登記，即認無侵害告訴人之服務標章。且被告既投
    入經營不動產之買賣、租賃、仲介之業務，事先自必經過相
    當之市場調查及客源分析，對於同業之狀況亦應知之甚詳，
    且被告從事上開「僑福不動產」業務之經營，充分利用網路
    行銷之方式爭取不特定之客源，顯見被告對於使用電腦網路
    並非陌生，而透過網路查詢即可輕易得知「僑福」為告訴人
    合法申請享有商標專用權一節，是被告對於告訴人享有「僑
    福」之商標專用權之事項自難諉為不知。
  (二)商標權人就其商標之專用權享有一定之期間，是商標權人所
    申請註冊之商標，縱前有他人享有專用權，亦難據此即認事
    後依法申請註冊之商標專用權不受商標法之保護。本件縱「
    僑福」商標並非告訴人最先為註冊商標使用，然告訴人既經
    合法申請註冊而享有商權專用權，被告未經准許或同意，自
    不得加以侵害，是被告辯以告訴人非最先使用「僑福」為商
    標，告訴人亦係竊用他人創用之商標，藉以推論被告不知告
    訴人享有上開商標專用權云云，顯屬無據。
  (三)按商標自註冊公告當日起，由權利人取得商標權。商標權人
    得於取得商標權後，依第61、62條及第81至83條規定維護其
    權益。故未得商標權人同意，明知為他人之註冊商標，而以
    該商標中之文字作為自己公司名稱、商號名稱、網域名稱或
    其他表彰營業主體或來源之標識，致商品或服務相關消費者
    混淆誤認者，視為侵害商標權，修正後商標法第62條第2款
    定有明文，本件被告使用告訴人合法申請註冊之商標「僑福
    」為公司名稱，並懸掛「僑福不動產」之招牌，致其服務相
    關一般之消費者混淆誤認，自已侵害告訴人之商標權；致被
    告同意之友人以僑福不動產之名義對外營業，是否經檢察官
    為不起訴處分要與本件無涉，亦無拘束力。
  (四)本件被告仍執前詞置辯，無足可採。
四、論罪科刑的理由：
  (一)按商標法於92年4月29日立法院三讀通過，同年5月28日修正
    公布，自公布日起6個月後即同年11月28日施行。凡因表彰
    自己營業上所提供之服務、欲專用其標章者，應申請註冊為
    服務標章；服務標章之使用，係指將標章用顧營業上之物品
    、文書、宣傳或廣告，以促銷其服務者而言。又按服務標章
    、證明標章及團體標章除本章另有規定外，依其性質準用本
    法有關商標之規定，修正前商標法第72條、第77條分別定有
    明文。為因應實務需要及國際立法趨勢，修正後之商標法刪
    除服務標章之規定，擴張商標之意義，依修正後商標法第2
    條規定，凡表彰商品及服務者，均以「商標」涵蓋之。被告
    行為後，原商標法第62條第1款之罰者，業已修正為商標法
    第81條，除修正後商標法第81條第2款增列「有致相關消費
    者混淆誤認之虞」之構成要件，其法定本刑均為「3年以下
    有期徒刑、拘役、或科或併科新臺幣20萬元以下罰金」。經
    核被告上開行為，均該當於修正前商標法第62條第1款及修
    正後商標法第81條第1款之要件，皆有處罰之規定，茲比較
    新舊法結果，以裁判時法有利於被告，本件自應適用修正後
    商標法處斷。核被告所為，係違反修正後商標法第81條第1
    款之未得商標權人同意，於同一服務，使用相同之註冊商標
    罪。其於同一營業行為繼續進行中違反上開規定，係犯罪行
    為之繼續，屬於單純一罪。
  (二)審酌被告犯罪動機、目的、手段，侵害他人商標權，惟所生
    危害非鉅，事後已將公司、店招更換，犯罪情節尚屬輕微，
    惟犯罪後仍狡飾圖卸等一切情狀，量處如主文所示之刑，並
    諭知易科罰金之折算標準。
、適用法律依據：
一、刑事訴訟法第284條之1、第299條第1項前段。
二、商標法第81條第1款。
三、刑法第11條前段、第41條第1項前段。
四、罰金罰鍰提高標準條例第1條前段。
本案經檢察官洪瑞君到庭執行職務。
中    華    民    國    97    年    11    月    28    日
                  刑事第四庭    法  官  洪挺梧
以上正本證明與原本無異。
如不服本判決應於收受送達後10日內向本院提出上訴書狀，並應
敘述具體理由；其未敘述上訴理由者，應於上訴期間屆滿後20日
內向本院補提理由書（均須按他造當事人之人數附繕本）「切勿
逕送上級法院」。
                                書記官  劉雅玲
中    華    民    國    97    年    11    月    28    日
附錄本判決論罪科刑法條：
商標法第81條
未得商標權人或團體商標權人同意，有下列情形之一者，處3年
以下有期徒刑、拘役或科或併科新臺幣20萬元以下罰金：
  一、於同一商品或服務，使用相同之註冊商標或團體商標者。
  二、於類似之商品或服務，使用相同之註冊商標或團體商標，
      有致相關消費者混淆誤認之虞者。
  三、於同一或類似之商品或服務，使用近似於其註冊商標或團
      體商標之商標，有致相關消費者混淆誤認之虞者。


司法院資訊處製作；財團法人民間司法改革基金會備份。
